ACORDAO-COMPLETO-2524156

ACÓRDÃO 2772/2022 ATA 47/2022 - PLENÁRIO

VISTOS, relatados e discutidos estes autos de embargos de declaração oposto ao Acórdão 2952/2021-TCU-Plenário,
ACORDAM os Ministros do Tribunal de Contas da União, reunidos em sessão do Plenário, diante das razões expostas pelo relator e com fundamento no art. 34 da Lei 8.443/1992, em:
9.1. receber os presentes embargos para, no mérito, rejeitá-los;
9.2. dar ciência desta deliberação ao embargante.

Embargos de declaração contra acórdão que julgou parcialmente procedente representação acerca de irregularidades na gestão de recursos humanos do Senado Federal.

Senado Federal.

3. Interessados/Responsáveis/Recorrentes:
3.1. Recorrente: Senado Federal.

13.1. Ministros presentes: Bruno Dantas (na Presidência), Walton Alencar Rodrigues, Benjamin Zymler (Relator), Aroldo Cedraz, Vital do Rêgo, Jorge Oliveira e Antonio Anastasia.
13.2. Ministros-Substitutos convocados: Augusto Sherman Cavalcanti e Marcos Bemquerer Costa.
13.3. Ministro-Substituto presente: Weder de Oliveira.

BENJAMIN ZYMLER

Ministro Benjamin Zymler.

Trata-se de embargos de declaração opostos pelo Senado Federal, representado por sua advocacia, aos termos do Acórdão 2952/2021-TCU-Plenário, por meio do qual o Tribunal conheceu de representação formulada pela Procuradoria da República no Distrito Federal acerca de possíveis irregularidades na área de recursos humanos do Senado Federal, a considerou parcialmente procedente e fez as seguintes determinações para o órgão:
"9.2. determinar à Diretoria-Geral do Senado Federal que busque dar cumprimento ao art. 74 da Lei 8.112/1990, de modo a evitar o pagamento de horas extraordinárias, sempre que possível, inclusive mediante a compensação de jornada de trabalho, observados:
9.2.1. a necessidade de controle de frequência e de cumprimento da regular jornada de trabalho;
9.2.2. a impossibilidade de reconhecimento prévio do suposto direito ao pagamento extraordinário a determinados servidores, em especial quando superiores a duas horas diárias, como estariam a indicar memorandos internos do órgão;
9.3. dar ciência ao Senado Federal sobre a irregularidade do exercício de atribuições de garçom por parte dos servidores Francisco das Chagas de Sousa, Djalma da Silva Lima e João Natã Alves Moreira, atualmente ocupantes das funções AP-05, AP-09 e AP-05, respectivamente; 
9.4. dar ciência desta deliberação ao órgão jurisdicionado e à Procuradoria da República no Distrito Federal."
2. Alegou haver inconsistências na deliberação que precisariam ser reparadas. Para tanto, reproduziu parcialmente documento elaborado pela Diretoria-Geral do órgão:
"Primeiramente, quanto à determinação para que a Administração busque dar cumprimento ao art. 74 da Lei nº 8.112/1990, de modo a evitar o pagamento de horas extraordinárias, sempre que possível, inclusive mediante a compensação de jornada de trabalho, cumpre-nos esclarecer que a jornada de trabalho dos servidores doSenado Federal está disciplinada no Ato da Comissão Diretora (ATC) nº 8, de 2017. Uma das finalidades da norma, conforme preâmbulo, é a de corrigir inconsistências e impropriedades em normativos referentes à jornada de trabalho e ao controle de frequência dos servidores do Senado Federal. Além disso, abre a possibilidade de flexibilização da jornada diária dos servidores, de forma a atender às especificidades de demanda de trabalho ao longo da semana, bem como a possibilidade de adoção de controle de jornada por Planos de Gestão, desde que implementados mecanismos transparentes e objetivos de produtividade individual e coletiva.
Complementarmente, tem-se o Ato do Primeiro-Secretário (APS) nº 2, de 2017 (e alterações posteriores) , vigente desde 1º de maio de 2017, o qual regulamenta o horário de funcionamento, a jornada de trabalho e controle de frequência dos servidores do Senado Federal.
Pelo referente normativo, resta estabelecido que a jornada de trabalho ordinária para os servidores do Senado Federal é aquela compreendida entre 7h e 22h, nos dias úteis. Entretanto, haja vista a existência de determinados serviços e/ou atividades contínuos, e também a dinâmica das atividades parlamentares e legislativas (do Senado Federal e do Congresso Nacional) , que por vezes seguem além das 22h, a norma prevê outras modalidades de jornada com vistas ao pleno funcionamento desta Casa legislativa. Tais soluções ora tem o caráter permanente (jornada de trabalho em turnos ou escalas) ou pontual (compensação de horas, regime de sobreaviso e serviço extraordinário) .
 (...) 
Pelo exposto, demonstra-se que esta Casa legislativa tem sido diligente e cautelosa quanto à prestação de serviços extraordinários, estipulando condições, limites e procedimentos para atender às situações qualificadas como excepcionais e temporárias, objetivando assegurar o pleno cumprimento de sua missão constitucional, mediante o adequado funcionamento das atividades administrativas e legislativas.
Ressalta-se que as evidências analisadas no âmbito do TC Processo 005.958/2019-9, restringe-se a um grupo de servidores, num período de 6 (seis) meses, e as conclusões ali alcançadas não tem o condão de afirmar que esta Administração não preza pelo atendimento do art. 74 da Lei nº 8.112/1990, nem tampouco que prevaleça o pagamento de horas extraordinárias, quando se poderia adotar outras medidas, como a compensação de jornada.
 (...) 
Consoante leitura do voto no Acórdão aqui analisado, observa-se o entendimento, salvo melhor compreensão, equivocado daquela Corte de Contas. Infere um contexto totalmente destoante da regulamentação e procedimentos operacionais internos do Senado Federal, induzindo ao entendimento de que estaria a Diretoria-Geral apenas dando cumprimento à solicitação da Chefe de Gabinete da Presidência para a realização de serviços extraordinários, no dia 01/01/2019, por, aparentemente, interpretar que seria uma determinação superior, culminando na condição a ser observada no item 9.2.2, abaixo transcrito:
9.2.2. a impossibilidade de reconhecimento prévio do suposto direito ao pagamento extraordinário a determinados servidores, em especial quando superiores a duas horas diárias, como estariam a indicar memorandos internos do órgão;
 (...) 
 (Grifamos) "
3. O recorrente alegou haver obscuridades e omissões na decisão embargada.
4. Asseverou que a possibilidade de pagamento de horas extras e de trabalhos aos finais de semana é amparada pelo Ato da Comissão Diretora 8/2017 (ATC 08/2017) e pelo Ato do 1º Secretário nº 2/2017 (APS 2/2017) , os quais preveem a compensação de jornada, o regime de sobreaviso, instituição de Plano de Gestão, modalidades de jornada comum, corrida e diferenciada. Concluiu, pois, que o Senado Federal privilegia a adoção de outras medidas, que não apenas o serviço extraordinário, para garantir o pleno funcionamento do órgão e, ainda, assegurar os direitos dos servidores.
5. Alegou que a decisão teria sido omissa no que toca à existência de regulamentação e de procedimentos operacionais internos.
6. Ponderou que não haveria que se falar em não cumprimento do art. 74 da Lei 8.112/1990 por parte da Casa, mas sim em cumprimento do APS 2/2017, que regulamenta os procedimentos aplicados na apuração de horas extras em função da modalidade da jornada de trabalho do servidor.
7. Teceu considerações sobre a especificidade do funcionamento do órgão, a variabilidade das horas de trabalho mensal, que dependem da dinâmica das atividades parlamentares.
8. Alegou que os serviços administrativos são prestados entre 7h e 22h, em um total de quinze horas, de modo que o horário de trabalho dos servidores é distribuído "sob alguma das três modalidades de jornada ordinária admitidas (art. 6º, caput, APS2/17) , quais sejam, comum  (inc. I) , corrida  (inc. II) e diferenciada  (inc. III) , cada qual com características próprias".
9. Informou que a sistemática adotada pelo Senado Federal atende à determinação constante do Acórdão 2602/2013-TCU-Plenário, de modo que apenas é remunerado o serviço extraordinário após cumprida a jornada de quarenta horas semanais. 
10. Asseverou que os serviços extraordinários realizados no 1º/1/2019, expressamente autorizados pelo então Presidente do Senado Federal, estariam fundamentados no art. 17 do APS 2/17 e não dando cumprimento à solicitação da Chefe de Gabinete da Presidência, como sugerido pelo acórdão embargado.
11. Em conclusão, pleiteou a reforma do acórdão por entender que houve omissão em não considerar a existência de normativos internos vigentes, tais como ATC 08/2017 e APS 02/2017, que disciplinam as jornadas de trabalho dos servidores desta Casa.
É o relatório.

não há.

Não atuou.

REPRESENTAÇÃO DO MINISTÉRIO PÚBLICO FEDERAL ACERCA DE IRREGULARIDADES NA NOMEAÇÃO DE SERVIDORES PARA CARGO EM COMISSÃO, EM RAZÃO DA NATUREZA OPERACIONAL DE SUAS ATRIBUIÇÕES, E NO PAGAMENTO DE HORAS EXTRAORDINÁRIAS. EMBARGOS DE DECLARAÇÃO. CONHECIMENTO. ARGUMENTOS QUE DEMONSTRAM MERO INCONFORMISMO COM OS TERMOS DA DECISÃO EMBARGADA, QUE EM NENHUM MOMENTO CONCLUIU QUE O PAGAMENTO INDEVIDO DE HORAS EXTRAS SERIA PRÁTICA CORRIQUEIRA NO ÓRGÃO. REJEIÇÃO. CIÊNCIA.

REPRESENTAÇÃO (REPR)

Secretaria de Controle Externo da Administração do Estado (SecexAdmin).

Trata-se de embargos de declaração opostos pelo Senado Federal aos termos do Acórdão 2952/2021-TCU-Plenário, por meio do qual o Tribunal conheceu de representação formulada pela Procuradoria da República no Distrito Federal.
2. A representação relatou suposto desvio de finalidade na nomeação, por meio de "atos secretos" de sete servidores no ano de 2001 para cargo em comissão para exercer a função de garçom, com remuneração muito superior àquela paga ao profissional terceirizado, ainda acrescida, frequentemente, de horas extraordinárias.
3. A irregularidade concernente à falta de publicidade das nomeações foi afastada, haja vista a publicação das nomeações, num total de treze, dos Atos do Diretor-Geral 1.779/2001 a 1.791/2001 no Boletim Administrativo do Pessoal do Senado Federal de 20/9/2001, embora não haja informações sobre a devida publicação no Diário Oficial da União.
4. Quando da instrução do processo, dos treze comissionados nomeados pelos mencionados atos, apenas seis estariam em exercício na época da fiscalização, de modo que não se chegou a examinar o possível desvio de finalidade de suas nomeações. 
5. A Secretaria de Controle Externo da Administração do Estado (SecexAdmin) propôs que a representação fosse considerada procedente em relação a três desses seis servidores remanescentes nos quadros do Senado Federal (srs. Djalma da Silva Lima, Francisco das Chagas de Sousa e João Natã Alves Moreira) , com base em documentos internos do órgão juntados à pç. 22. Quanto aos demais, faltaram elementos para comprovar a irregularidade de suas nomeações ou situação funcional. 
6. O Tribunal acolheu a proposta da unidade técnica por entender que os documentos juntados aos autos comprovavam que esses três servidores senhores, ocupantes de cargo em comissão, desempenhavam funções operacionais, que são objeto de terceirização. Tal situação não encontra amparo legal, haja vista que os cargos em comissão devem ser utilizados para o desempenho de funções de direção, chefia ou assessoramento (RE 1.041.210 RG/SP, da relatoria do Min. Dias Toffoli, julgado pelo Tribunal Pleno em 27/9/2018, com repercussão geral) .
7. Além disso, a instrução apontou, relativamente ao período de dezembro de 2018 a maio de 2019 - especialmente nos meses de dezembro de 2018 e fevereiro de 2019 - o pagamento de horas extraordinárias frequente a todos os servidores nomeados por meio dos Atos do Diretor-Geral 1.779/2001 a 1.791/2001 (exceto um, já falecido) , algumas vezes acima do limite de duas horas diárias, em desacordo com o art. 74 da Lei 8.112/1990 - houve ocasiões em que se pagou mais de dez horas extraordinárias num único dia.
8. No voto condutor da deliberação, pontuei:
"18. Ora, caberia à Diretoria-Geral e às unidades a ela subordinadas o controle da frequência e a adoção das medidas cabíveis para melhor administrar o cumprimento das jornadas laborais, de modo a torná-lo o menos oneroso possível para os cofres públicos. Evidentemente, a 'autorização prévia' do Chefe de Gabinete da Presidência pode ser interpretada pela destinatária da mensagem como uma determinação superior para a realização da despesa que se deveria buscar conter. 
19. Por esse motivo, entendo deva ser dirigida determinação à Diretoria-Geral da Casa para adotar medidas tendentes ao controle de frequência e à compensação das horas extraordinárias, sempre que possível. 
20. Por fim, não é possível formar, com base nos elementos constantes dos autos, convicção sobre possível responsabilização de gestores em decorrência das supostas irregularidades. Não se pode afirmar de antemão, por exemplo, se o vício (desvio de finalidade) ocorreu já na nomeação (ou nomeações, haja vista que não é incomum o servidor comissionado ser exonerado e posteriormente nomeada para a mesma função ou outra) ou nas lotações dos servidores. Também não se sabe se as irregularidades ocorreram ao longo de toda a vida funcional dos servidores, não detalhada na instrução. 
21. De toda sorte, entendo que se deve dar ciência ao Senado Federal sobre as irregularidades encontradas, cabendo ao órgão a adoção que entender mais consentânea, a exemplo de possível realocação dos servidores para funções compatíveis com os cargos em comissão ocupados.
22. Assim sendo, entendo que a presente representação deve ser considerada parcialmente procedente com expedição de determinação e ciência ao órgão para adoção de medidas corretivas."
9. Em consequência, foram formuladas as seguintes determinações:
"9.2. determinar à Diretoria-Geral do Senado Federal que busque dar cumprimento ao art. 74 da Lei 8.112/1990, de modo a evitar o pagamento de horas extraordinárias, sempre que possível, inclusive mediante a compensação de jornada de trabalho, observados: 
9.2.1. a necessidade de controle de frequência e de cumprimento da regular jornada de trabalho; 
9.2.2. a impossibilidade de reconhecimento prévio do suposto direito ao pagamento extraordinário a determinados servidores, em especial quando superiores a duas horas diárias, como estariam a indicar memorandos internos do órgão;"
10. Feito esse resumo, recebo os presentes embargos, uma vez apontada legada omissão, a saber, a ausência de menção à existência de normativos internos para disciplinar as jornadas de trabalho. 
11. No mérito, o rejeito, por entender que se trata de mera irresignação contra os termos da deliberação, que em momento algum asseverou que os procedimentos tidos como irregulares no tocante aos servidores nomeados indevidamente para cargo em comissão para o desempenho de funções operacionais seria a regra naquela Casa legislativa.
12. Ainda que existam regulamentos internos - cuja adequação não foi objeto de exame - o conjunto dos elementos colacionados nos autos demonstrou que um grupo restrito de servidores foi indevidamente beneficiado, a começar pela própria designação para indevidamente ocupar cargo em comissão. 
13. E, conforme narrado na peça inicial, ocorreu, ao menos por um período de tempo, pagamento corriqueiro e até mesmo acima do limite previsto no art. 74 do Estatuto do Servidor Federal de horas extraordinárias, De acordo com esse dispositivo, a sobrejornada (e, por conseguinte, seu pagamento) deve ser situação excepcional e limitada a duas horas diárias, como se verifica do texto legal:
"Art. 74. Somente será permitido serviço extraordinário para atender a situações excepcionais e temporárias, respeitado o limite máximo de 2 (duas) horas por jornada."
14. Nesse ponto, verificou-se que onze dos treze servidores nomeados por meio dos Atos do Diretor-Geral 1.779/2001 a 1.791/2001 - a saber, srs. David Alexandre Castro de Sousa, Djalma da Silva Lima, Edinaldo Berto de Abrantes, Francisco das Chagas de Sousa, Jair Rocha Silva, Joaci Cordeiro Gomes, João Natã Alves Moreira, Joel Alves de Sousa, José Antônio Paiva Torres, Jonson Alves Moreira e Paulo Afonso Silva - receberam horas extras de forma frequente no período de dezembro de 2018 a maio de 2019, especialmente nos meses de dezembro e fevereiro. Apenas o sr. Francisco Hermínio de Andrade não recebeu essa vantagem indenizatória, além do sr. Antônio Cândido dos Santos, que não mais integrava os quadros do órgão, por ter falecido. 
15. Era de se esperar que a administração do órgão buscasse adotar as soluções economicamente mais vantajosas, tais como a compensação de jornada e a utilização dos serviços terceirizados. Contudo, verificou-se, em algumas situações, que haveria uma predisposição para o pagamento da jornada extraordinária:
"17. Percebe-se, nas comunicações internas constantes da pç. 22, que existe uma predisposição para o pagamento de horas extraordinárias, quando se poderiam adotar outras medidas, como compensação de jornada, de modo a assegurar a observância do art. 74 da Lei 8.112/1990. Eis a redação padrão, na qual o Chefe de Gabinete da Presidência informava à Diretora-Geral do Senado os servidores que teriam jornada regular na posse do Presidente da República e que estarão assim aptos ao recebimento de horas extras:
'Informo que os servidores relacionados abaixo irão ter jornada de trabalho regular durante os eventos da posse do Presidente da República, que ocorrerão no Senado Federal, estando assim aptos ao recebimento de horas-extras.'"
16. Por fim, em nenhum momento o Tribunal asseverou que o Senado não dispunha de regulamentação adequada ou que a situação encontrada ocorria de forma generalizada. Para tanto, necessário seria uma auditoria mais extensa, o que refugia ao escopo da presente representação.
17. De toda a sorte, a determinação contida no subitem 9.2 teve por objetivo instar o órgão a adotar as medidas cabíveis de modo a assegurar o cumprimento do art. 74 da Lei 8.112/1990 e a adoção de soluções menos dispendiosas para o Erário.
Diante do exposto, VOTO por que o Tribunal adote a deliberação que ora submeto à apreciação deste colegiado.
TCU, Sala das Sessões, em 13 de dezembro de 2022.
BENJAMIN ZYMLER 
Relator